臺灣高等法院民事判決
111年度勞上字第4號
上  訴  人  向益寬    
訴訟代理人  周信亨律師
被 上 訴人  上海商業儲蓄銀行股份有限公司


法定代理人  林志宏  
訴訟代理人  柏有為律師
            施旻孝律師
上列當事人間確認僱傭關係等事件，上訴人對於中華民國110年1
1月12日臺灣臺北地方法院109年度重勞訴字第30號第一審判決提
起上訴，本院於111年8月23日言詞辯論終結，判決如下：
    主      文
上訴駁回。
第二審訴訟費用由上訴人負擔。
    事實及理由
一、上訴人主張：伊因信賴與訴外人張繼華間長久來之合作關係
　　，於張繼華攜同訴外人即張繼華配偶吳明穗前來申辦貸款時
　　，疏未注意未與吳明穗就對保貸款金額進行確認，且被上訴
    人審核通過撥放貸款亦未與吳明穗確認，任由張繼華取走款
    項引發貸款糾紛，被上訴人除對伊記大過外，並命伊提供擔
    保證明清白，以便將來被上訴人釐清責任論責求償，致伊誤
    認提供擔保便可保住工作，於107年5月29日接受副總郭進一
    約訊時，法務處長陳淑敏拿出事先擬好聲明暨同意書（下稱
    系爭聲明暨同意書），要求伊簽名填寫，副總郭進一決定擔
    保額度新臺幣（下同）300萬元，伊遂於107年6月6日繳付10
　　0萬元取款憑條及200萬元支票予被上訴人，然嗣後伊被迫填
    具離職申請書（下稱系爭申請書），處長單永濤更命人力資
    源處人員結算伊薪資。被上訴人指派主管郭進一、單永濤、
    陳淑敏，事先擬好系爭聲明曁同意書及系爭申請書，於伊未
    弄清楚内容情況下，強令伊簽署，若伊知悉實質內容即不會
    簽署。又被上訴人多次不實指控伊在張繼華詐貸案涉犯偽造
    文書 、偽造有價證券、業務文書登載不實等罪，伊誤聽信
    將「客戶倒帳欠款不還」與「業務員自身責任」混為一談，
    在急迫、輕率及無經驗情況下，為求自身清白簽署系爭聲明
    曁同意書，於受逼迫下簽立系爭申請書，嗣後經親友提醒始
    知受詐騙，被上訴人係藉詐貸事件逼迫伊離職，伊於107年6
    月6日當日以書面表示撤銷，復於107年6月29日寄發存證信
    函行使撤銷權。系爭聲明曁同意書及系爭申請書既經撤銷，
    則兩造僱傭關係仍然存在，伊並得請求被上訴人自107年6月
    29日至伊復職前1日止之每月薪資6萬2,200元，及每年之年
    底雙薪5萬9,200元，中秋、端午獎金、全勤獎金、旅遊補助
    金合計4萬6,000元，績效獎金28萬元，員工酬勞2萬0,461元
　　。另伊交付被上訴人300萬元，係為自證清白之用，並非代
    償第三人對被上訴人之債務，被上訴人逕以此沖償被上訴人
    之債務人對其債務，被上訴人因此所受利益，並無法律上原
    因，應返還予伊。又被上訴人指派人員對伊為詐欺、脅迫之
    行為，致伊表意不自由，精神上確受相當驚恐，並加重精神
    及免疫系統疾病，應賠償伊精神上所受之損害100萬元。爰
    依民法第487條、第179條、第184條及第195條等規定，提起
    本件訴訟（原審為上訴人敗訴之判決，上訴人聲明不服，提
    起上訴）。並上訴聲明：㈠原判決廢棄。㈡確認兩造間僱傭關
    係存在。㈢被上訴人應自107年6月29日起至回復上訴人工作
    前1日止，給付上訴人下列薪資：⒈按月於每月15日給付6萬2
    ,200元，及自各該月1日起至清償日止，按週年利率5％計算
    之利息。⒉按年於每年12月15日給付5萬9,200元，及自
　　各該年之1月1日起至清償日止，按週年利率5％計算之利息
　　。⒊按年於每年12月15日給付4萬6,000元，及自各該年之1
　　月1日起至清償日止，按週年利率5％計算之利息。⒋按年於每
    年1月15日給付28萬元，及自各該年之1月1日起至清償日止
    ，按週年利率5％計算之利息。⒌按年於每年1月15日給付2萬0
    ,461元，及自各該年之1月1日起至清償日止，按週年利率5％
    計算之利息。㈣被上訴人應給付上訴人300萬元，及自107年6
    月6日起至清償日止，按週年利率5％計算之利息。㈤
    被上訴人應給付上訴人100萬元，及自107年6月6日起至清償
    日止，按週年利率5％計算之利息。㈥請依職權宣告假執行
　　。
二、被上訴人則以：上訴人身為銀行從業人員竟對保不實、容任
    特定人偽造約據等，觸犯偽造有價證券、特別背信罪等罪，
    在伊提報人事審議追究責任前，上訴人於107年5月29日、10
　　7年6月6日自願簽署系爭聲明暨同意書、系爭申請書後自請
　　離職。倘被上訴人係遭伊詐欺，誤認繳付300萬元即可保住
    工作，則上訴人簽署系爭聲明暨同意書、系爭申請書後至交
    付300萬元之期間多達9日之思考期間，上訴人身為副理具相
    當社會經驗，豈會於9日後如數交付300萬元，況上訴人係以
    職涯規劃為原因表達離職之意，故無表意不自由情事。另上
    訴人於107年6月29日存證信函中僅訴諸以情，請求允許撤銷
    自請離職，並未行使撤銷權，故不影響系爭職申請書之法律
    效力；縱認有行使撤銷權，至多僅撤銷系爭申請書，並未敘
    及撤銷系爭聲明暨同意書，故上訴人應仍受系爭聲明暨同意
    書之拘束。上訴人於系爭聲明暨同意書已承諾不對伊及負責
    人為任何請求，卻於2年後對伊提起訴訟，伊得向上訴人請
    求債務不履行損害賠償。伊因吳明穗貸款案除受本金差額13
　　4餘萬元損害外，尚有利息成本、費用等損害，伊得以系爭
    聲明暨同意書為請求權基礎向上訴人求償。又上訴人於107
    年6月25日手寫延後離職生效日申請書（下稱延後離職申請
　　書），表明願意承擔授信案件之疏失，對後續懲處絕無異議
　　，可認上訴人當時已認錯願意受懲處，且早有自請離職之意
　　，並無任何表意不自由之情事。伊於107年6月6日已同意上
    訴人請辭，主管劉炳伸並在系爭申請書上簽核，並未同意上
    訴人延後辭職申請，上訴人於107年6月29日辦完離退手續後
　　，兩造僱傭關係即自107年6月30日起終止等語，資為抗辯。
    並答辯聲明：㈠上訴駁回。㈡如受不利判決，願供擔保請准宣
    告免為假執行。
三、兩造不爭執事項（見原審卷第151頁至第152頁）：
　㈠上訴人於107年5月29日簽署系爭聲明暨同意書（被證1），
　　於107年6月6日簽署系爭申請書（被證2），上訴人於107年6
　　月29日離職。
  ㈡上訴人於107年6月6日交付被上訴人100萬元（原證3取款憑
　　條），並開立200萬元支票交付被上訴人（原證4）。
  ㈢上訴人於107年6月25日向被上訴人提出延後離職申請書；並
    於107年6月29日以原證1存證信函通知被上訴人，文字內容
    記載系爭申請書係在非自由意志下簽立並撤銷之。　
四、得心證之理由：
　㈠上訴人主張伊因意思表示錯誤或被脅迫簽署系爭聲明暨同意
    書及系爭申請書，依民法第88條第1項、第92條第1項規定，
    撤銷簽署系爭聲明暨同意書及系爭申請書之意思表示，有無
    理由？　
　　按當事人主張有利於己之事實者，就其事實有舉證之責任；
　　民事訴訟法第277條前段定有明文。次按民法第88條第1項所
    稱之錯誤，僅存於意思表示內容之錯誤（誤認其表示之內容
　　）及意思表示行為之錯誤（誤用其表示之方法），至所謂動
    機之錯誤，並無意思與表示之不一致，除有同條第2項所示
    「當事人之資格或物之性質」之錯誤，應從社會經濟而言在
    交易上認為重要者，始設有「其錯誤，視為意思表示內容之
    錯誤」之例外規定。又所謂表意人若知其事情即不為意思表
    示，係指表意人雖知表示行為之客觀意義，但於行為時，誤
    用其表示方法之謂，亦即表示方法有所錯誤，以致與其內心
    之效果意思不一致（最高法院81年度台上字第322號民事判
    決意旨同此見解）。再按因被詐欺或被脅迫而為意思表示者
　　，表意人得撤銷其意思表示；民法第92條第1項前段定有明
    文。而所謂因被脅迫而為意思表示，係指因相對人或第三人
    以不法危害之言語或舉動加諸表意人，使其心生恐怖，致為
    意思表示而言。又民法第92條第1項前段規定，因被詐欺而
    為意思表示者，表意人得撤銷其意思表示，其所欲保護之法
    益為表意者意思表示形成過程之自由而言（最高法院100年
    度台上字第858號民事判決意旨同此見解）。又按被詐欺而
    為意思表示者，依民法第92條第1項之規定，表意人固得撤
　　銷其意思表示，惟主張被詐欺而為表示之當事人，應就此項
    事實，負舉證之責任（最高法院44年台上字第75號民事判決
    先例意旨、72年度台上字第3526號民事判決意旨同此見解）
    。本件上訴人主張係遭被上訴人指派之郭進一、單永濤、陳
    淑敏等人以詐欺、脅迫方式簽署系爭聲明曁同意書及系爭申
    請書，其意思表示內容有錯誤，或知事情即不為意思表示，
    爰依民法第92條、第88條規定，撤銷該辭職之意思表示等語
　　；此為被上訴人所否認，抗辯上訴人並無意思表示不自由之
    情事等語。則依前開說明，上訴人既依民法88條第1項、第9
　　2條第1項之規定，撤銷其所為簽署系爭聲明暨同意書及系爭
    申請書之意思表示，即應就被上訴人如何欲上訴人陷於錯誤
　　，故意示以不實之事，令其因意思表示內容或意思表示行為
    之錯誤而為意思表示，及因受被上訴人或第三人以不法危害
    之言語或舉動，心生恐怖，致為意思表示之事實，負舉證之
    責任。經查：
　⒈證人即被上訴人總部副總郭進一於原審證稱：上訴人是房貸
    部業務專員，伊負責所有分行的營運管理，伊是因吳明穗的
　　投訴，才有與上訴人往來。伊跟上訴人談話不會超過4次，
　　在伊辦公室伊有跟上訴人談了2次，在總行也談了2次。伊是
    當面跟上訴人問一些問題，廖裕綺在伊旁邊協助瞭解案情的
    狀況，施素華負責客戶投訴小組，也一起談。前2次有廖裕
　　綺、施素華在場，5月25日記得還有法務處處長陳淑敏、人
    資副總單永濤。伊是希望找上訴人來澄清客戶吳明穗陳述貸
    款的金額超過其授權給其先生（按即張繼華）的額度的客訴
    內容是否屬實，確認吳明穗提出貸款申請書、本票、房貸壽
    險的要保書等文書的簽名，是否為吳明穗親簽的，要找上訴
    人澄清這2點。5月25日那次廖裕綺有錄音。5月25日跟上訴
    人談到一半，伊就離席去開另一個會，之後廖裕綺或施素華
    有跟伊說上訴人有簽被證1（即系爭聲明暨同意書）的文件 
　　，伊沒有參與簽署的過程。一開始吳明穗要求銀行賠460萬
　　元，單副總問上訴人能賠多少，上訴人開始說100萬元，單
　　副總說太少，上訴人最後說300萬元，單副總有跟總經理陳
　　報，最後決定300萬元。因為上訴人在5月25日有承認借款的
    本票是其所簽，這是違反銀行規定，所以送人事評議委員會
    處置的名單只有上訴人。在上訴人6月離職前，上訴人曾表
    示想留任，伊跟上訴人說這是人評會的決定，非伊能決定，
　　如果留下來，因為犯了這個錯，前途有限，伊有請上訴人自
    己想清楚，這段期間伊並沒有聽到銀行有人要上訴人離職。
    上訴人有於5月29日在法務室承認替客戶簽本票跟要保書、
    申請書等，當時還有單永濤、施素華、廖裕綺在場；這件事
    情很嚴重，一般送人評會懲處，會按情節輕重及銀行損失金
    額給予大過或開除的處分，本件人評會決定記上訴人一個大
    過等語（見原審卷第242頁至第246頁）。    
　⒉證人廖裕綺於原審證稱：「（問：請說明被證1號107年5月2
　　9日聲明暨同意書之製作及簽署經過？）答：應該是法務擬
    稿在5月29日在會議室會談時拿給原告（按即上訴人）簽的
　　。5月25日會談時，原告有承認本票是他簽的，當天就有結
    論，因為他碰觸銀行的底線不會留他，請他自己想清楚，一
    個是解僱，一個是自請離職，並有談原告願意賠償的金額。
　　」、「（問：被證1號300萬元是何人決定？）答：5月25日
    會議有請原告考慮能負擔金額，因為吳明穗貸款800多萬都
    不承認，當天就有講到300萬的金額，剛開始原告講100萬，
    後來單處長說如果原告的賠償金額高一點，可以去跟上面的
    老闆說要讓原告自請離職，不要用解僱的，以後紀錄不會留
    著，去其他銀行謀職，對方來照會的話，也不會是因為被解
    僱，單處長當天有這樣說。300萬是單處長有提這個金額，
    讓原告回去考慮，被證1上300萬的金額是原告自己填的。」
　　、「（問：你剛剛說這碰觸到銀行的底線，站在銀行的角度
　　，一般而言都會作何種懲處？）答：一般會解僱，因為銀行
    員最重要的就是誠信，幫客戶偽簽本票就是很嚴重。」、「
　　（問：向益寬承認代客戶簽署文件時，除了你之外，有誰在
    場？）答：還有單處長、法務陳淑敏、郭進一副總、施素華
    經理。」、「〔問：（提示被證1號107年5月29日聲明暨同意
    書）這份同意書，是否向益寬本人所簽？向益寬簽署這份同
    意書時，你有沒有在場？就你在場見聞，向益寬簽署同意書
    時，是否基於他本人之自由意識？在場有人逼迫他簽署該份
    同意書？〕答：原告本人簽的，我有在場，沒有人逼簽。
　　」、「〔（提示被證2號107年6月6日自請離職申請書）請問
　　，你有沒有看過這份自請離職申請書，是否向益寬本人所簽
　　？向益寬簽署這份申請書時，你有沒有在場？時間、所在地
    點、過程情狀如何？〕答：我有看過，我有在場，這是原告
    當場寫的，在人力資源處的會議室，6月6日當天簽的，所有
    的文字都是原告自己寫的。」、「（問：前開6月6日申請書
　　，是否基於原告本人之自由意識？在場有人逼迫他簽署該申
    請書嗎？）答：原告自己簽的，沒有人逼他，因為5月25日
    就講好請他回去考慮賠償的金額300萬元和自請離職，5月29
    日原告就簽了聲明暨同意書，代表他同意」、「（問：是否
    原告依被證1同意書所寫的日期，於6月6日到銀行交付300萬
    並辦理離職手續？）答：有講好6月6日原告要拿300萬元和
    自請離職申請書。」、「（問：原告寫被證2的情形？）答
　　：原告要拿300萬元給單處長，單處長就離開會議室，留我
    跟施素華跟原告在會議室內，原告就當場寫完申請書。」、
    「（問：原告交完300萬元後，是原告主動寫申請書還是有
    人要求的？）答：本來有講好6月6日原告要拿300萬元和自
    請離職申請書過來， 但是原告當天沒有帶離職申請書，單
    處長拿一張白紙給原告請他寫一寫。」等語（見原審卷第24
    9頁至第252頁）
　⒊證人即負責本件客訴業務之施素華於原審證稱：「（問：就
    吳明穗案件，你及公司做何處理？）答：吳明穗到永和分行
    表示借款的內容與當初想的不一樣……客人說沒有借那麼多錢
    ，我們詢問原告對保及借款的情形……第二次約見面在南京東
    路分行，針對每項約據的疑點向吳明穗釐清，確認存款帳戶
    是他開的……但對保地點不一樣，書面好像寫育達，但吳明穗
    說應該是在育達外面彰化銀行的ATM服務區，本票名字也不
    是他簽的，金額也不是他填的……」、「我出庭前有看行事曆
    有記載（107年6月6日）當天有去HR，時間大約是下午4點多
    ，我的印象是HR要找郭副總，我代接電話，HR說副總不在叫
    我上去，我上去當時原告在會議室裡面，我想應該是處理原
    告跟吳明穗之間的事情，原告就拿東西出來給單處長，原告
    在寫字，我沒有看到具體的文字內容。」、「在人力資源處
    的會議室，現場有廖裕綺，單處長東西拿了就走，是否有其
    他人我沒有印象。」、「我當下是看到原告在寫東西，沒有
    印象是有人叫他寫還是他自己要寫的。」、「（問：你剛剛
    提到吳明穗的案子，有關他表示本票不是他簽的，你後來有
    無見聞銀行有對原告查證這件事，原告如何表示？）答：在
    107年6月6日之前有次在總行會議室……原告有去，原告有承
    認本票那是他簽的，當時有我、法務處陳處長、廖裕綺、郭
    副總、單副總。」等語（見原審卷第268頁至第270頁）。
　⒋證人張繼華於本院證稱：「（問：你當時有無陪同吳明穗去
    辦理貸款的事情？）答：我前妻是授權我去辦理，只有辦理
    對保她才出來簽名。」、「（問：吳明穗去辦理對保時是上
    海銀行是何人負責對保事宜？）答：向先生。」、「（問：
    對保地點在何處？）答：我太太是在育達婦幼教書，她時間
    很難敲，我只記得是快下班前，約在南京東路的銀行的ATM
    前，忘記是彰化銀行還是華南銀行的ATM，就是在轉角的銀
    行。」、「（問：對保時向益寬拿了哪些資料給吳明穗簽？
　　）答：很多，我不記得是哪些，那時候也是趕。」、「（問
　　：吳明穗對保時簽署的文件，有無包括房貸契約書、授信約
    定書、借據、本票等文件？）答：有，我都有看到，至少本
    票有。」、「（問：既然你稱簽名都是你經過吳明穗授權，
    或是由吳明穗所簽，為何吳明穗之後會來上海商銀爭執她沒
    有要簽名申辦貸款？）答：當初我前妻答應我貸款金額為40
　　0萬，我自己變更為600萬，後來她知道這件事她很生氣，她
    有問我，我承認是我去變更，所以我們鬧到離婚，她反過來
    跟銀行說她沒有授權，但其實我有授權。」、「（問：你在
    原證6第十二行稱這是一件將近六年的往事，我認真回想事
    發經過，並設法還原事情原貌，房貸壽險我確實是在永和分
    行代替吳明穗小姐簽立的，這是否是事實？）答：是。」、
　　「（問：亦即向益寬是否在當下並沒有看到吳明穗親簽，而
    是由你代簽房貸壽險相關文件？）答：是。」等語（見本院
    卷第155頁至第158頁）。
  ⒌依被上訴人於原審提出107年5月10日會談錄音紀錄所示，廖
    裕綺表示「吳小姐說要借款，現在爭議最大的是她借款的金
    額，吳小姐說她從頭到尾不知道在我們銀行的貸款是920萬
　　，她這張本票也不是她簽的，請你解釋這一張」，上訴人表
    示「好，跟您說明一下……這客戶的確在那天彰銀的ATM裡面
    簽的是空白的沒錯。」，廖裕綺表示「本票是空白嗎？」
　　，上訴人表示「本票也是空白」，廖裕綺表示「借款契約呢
　　？」，上訴人表示「也是空白的」、「我很確定簽的是空白
    的……」等情，有上開錄音譯文在卷可參（見原審卷第305頁
    至291頁）。
　⒍依被上訴人於原審提出107年5月25日會談錄音紀錄所示，被
    上訴人之人資副總單永濤與上訴人對話中，單永濤希望上訴
    人能說實話（00：00～00：12），但上訴人一直保持沈默，
　　在單永濤勸說後，上訴人始承認有代客戶簽署文件之事（01
　　：57～01：58），並表示「我要補充一下那個簽名，並不是
    他當時沒有簽那張，是他後來加的房貸壽險造成金額有變的
    時候」（03：38～03：49）、「（他原來簽的那張）當然就
    還給張先生，因為我不會留兩張呀，我們不會留兩張。」（
　　03：53～03：57）、「……對我們來說那個東西……那個東
　　西不是我們該留在手上的東西」（04：01～04：15）；單永
    濤告知吳明穗要求條件金額約400萬元（08：43～08：45）
　　後，詢問上訴人有沒有可能把吳明穗要求之金額補起來，上
    訴人表示100萬元就是上限（09：52～09：54），單永濤表示
    100萬元差很多（09：55～10：00），並稱「我個人覺得
　　……如果是400，你攤還100，我自己覺得太低了，一半都沒有
    ……當然你堅持，我就跟上面回報嘛，那上面如果說不要
　　，那上面說該怎麼辦就怎麼辦，你怎麼辦？」（11：56～12
　　：20），上訴人表示「當然我知道，我真的知道這件事情的
    後果，我真的知道這件事情的後果……」（12：21～12：57
　　）；嗣單永濤表示「你回去想想看，我覺得這樣子好不好，
    我們只是徵詢你的意見」、「假設是300，你回去想想看，
    假設是300，剩下的我們再看看怎麼跟客戶再去溝通。好不
    好，你回去商量商量，因為後面還有很多路要走，不是說你
　　拿出300就沒事了喔……但是工作也保不住，但是工作保不住
    ，可能就是看看，如是你願意300，我們就跟上面講……
　　就不要什麼解僱，你自動離職……處分一定要的啦……這個東西
    ，你踩到紅線了，怎麼可以幫客戶簽這個，你看看你什麼時
    候可以給我們消息，你同意或不同意，我都覺得OK，我們只
    是在中間溝通……你有什麼想法我們來幫你轉達，好不好」（
    13：29～15：03）、「……如果說自請離職你應該還可以找到
    工作……因為不是解僱嘛，解僱就麻煩了，自請離職，當然這
    個要上面同意，我先跟你講，這不是我說了算，也不是郭副
    總說了算……因為客戶一直來找，你，今天是禮拜五……在家想
    一想，然後下禮拜給我們一個消息好不好…
　　下禮拜一還是禮拜二？」（15：32～16：40），上訴人回稱
　　：「我想一下，可是真的要走到這一步嗎……」（16：57～
　　17：15）、「……所以金額跟懲處都要？」（17：57～18：
　　12）；單永濤表示「……因為你真的踩到那條紅線，那條紅線
    是不可以踩的，你怎麼可以幫客戶代簽……如果說你的誠意夠
    ，上面也同意，那就好，那就處分，然後你自動離職。沒有
    關係，我覺得是不是你明天後天，你好好想一想，我們只是
    提醒你，當然最後決定還是在你嘛……所以你回去想過了，你
    同不同意，好不好」（18：19～19：27），上訴人回稱「這
    真的要狠下心的想這個事情」（19：38～19：43），郭進一
    表示「……你也知道，不是客戶簽的就比較麻煩一點
　　，你自己想想，你看我聽了這麼多，我也不知道講什麼，我
    知道你心裡壓力很大，我知道，想一下，處長跟你提的，好
    好想一想。」（20：02～20：46）等情，有前開錄音譯文在
    卷可稽（見原審卷第285頁至291頁）。
　⒎另依被上訴人於原審提出107年5月29日會談錄音紀錄所示，
　　單永濤表示「流程是這樣子……你如果答應的話，要在人評會
    之前，你的資金要到位……因為我們處理這個事情的SOP
　　都是一樣，因為人評會要確定你是自動辭職，還是把你解僱
　　，所以你錢要到位，那就你自動拿辭職申請書，那就等於你
    維持你的一個好的record，等於說你自動辭職。總經理的意
    思是說，也不是針對你，因為過去也有類似一些案件……踩到
    那個紅線，大概就是這種方式處理……就是說處分會處分啦，
    處分然後你離職。不是不讓你留……因為今天不是針對你個人
    ……連協理都走了，那個經辦也走了，他們都是和平的走，這
    個希望你能諒解……」、「今天我們大概會請你簽一張，你要
    告訴我們，你願意這個事情，你要不要先給他看一下」，上
    訴人表示「我真的都願意，不論你們開多少我都接受……」，
    單永濤表示「……你需要多久的時間調這個錢
　　，不能拖太久喔……然後300萬你自己寫吧，你就填300萬吧
　　，然後你簽個名給我們，寫個日期。益寬，我們今天沒有逼
    你的意思，你可以不簽，你真的可以不簽」，上訴人表示「
　　我不會不簽……」，單永濤表示「……我不想給你一種壓力
　　，好像我們硬要押著你簽……我真可不要，我不願意幹這種事
    」，上訴人表示「不會呀，不會呀，我不會覺得說被逼著簽
    這個，這個錢……」，單永濤表示「你告訴我，如果你願意簽
    ，你告訴我什麼時候錢可以到，然後剩下你就休假吧，就把
    你的辭職申請書，就把你的18天假之前休掉扣掉，休到足，
    你就寫那一天。好不好，反正休假期間薪水也會給你，薪水
    照付，你就好好沈澱一下……」，上訴人表示「你們開的數字
    我都接受」、「我的意思是說，那個離職申請……」
　　、「……因為我本來就說賠……留下來」，單永濤表示「不行……
    」、「……你就這個辭職申請書就經過劉炳伸劉協理
　　，你就直接到我們HR吧……直接就呈到單位主管就轉過來就好
    ……益寬，希望你能夠體諒，因為這個事情搞大了，大家都說
    ，喔，捅了這麼大紕漏，都還可以留下來呀，大家都來捅紕
    漏好了，不行不行， 而且你不是第一個，之前有前例可循
    ，而且只是說你就拿了這筆錢賠償，你還是全身而退，某種
    程度，你還是全身而退……」，上訴人表示「有沒有說要多久
    ？」，單永濤表示「一個禮拜呢？你們調調看？」、「今天
    幾號？」，廖裕綺表示「今天29」，陳淑敏表示「今天29禮
    拜二，下禮拜二6月5號」，廖裕綺表示「我們上次是5月22
    嘛」，上訴人表示「我想說抓個禮拜五，如果說下個禮拜二
    完成？不然下週五前」，單永濤表示「下禮拜五之前呀」，
    陳淑敏表示「6月8號」，上訴人表示「我是想能儘早就儘早
    」，單永濤表示「再早一點，再早一點， 下禮拜三
　　啦，好不好，下禮拜三是6號，差兩天，你就寫下禮拜三，
    好不好？」，廖裕綺表示「6月6號」等情，有上開錄音譯文
    在卷可按（見原審卷第315頁至第322頁），並有系爭聲明暨
    同意書、系爭申請書、上訴人開立107年6月6日金額100萬元
    取款憑條及面額200萬元之永豐商業銀行本行支票附卷可佐
    （見原審院卷第93頁、第95頁、第51頁至第53頁）。
　⒏系爭聲明暨同意書載明：「本人（按即上訴人）辦理房貸客
    戶吳明穗借款案（以下簡稱本件），因違反規定，有作業疏
    失，茲同意於民國107年6月6日前給付貴行（按即被上訴人
　　）新台幣參佰萬元整，絕無異議，用以補/賠償貴行之損失/
    害……貴行有權將本人所給付之款項或貴行所得款項，逕依貴
    行之指定，隨時抵償，如有不足，本人並願負責補足……
　　。立書人向益寬。中華民國107年5月29日」等語。系爭申請
    書則記載：「職向益寬因為職涯規劃，自107年6月28日起自
    請離職，關於職務交接均會按照本行規定完成。敬呈個金部
    劉協理（劉炳伸）。申請人向益寬、107.6.6」等語。  
　⒐綜上可知，上訴人辦理房貸客戶吳明穗貸款案，在與吳明穗
    進行對保時，僅交付貸款金額空白本票、借據等予吳明穗簽
    名，吳明穗雖有授權張繼華辦理該貸款案，惟吳明穗同意授
    權之貸款金額為400萬元，因前開貸款案最後貸款金額超逾
　　吳明穗同意授權之貸款金額，吳明穗得知後向被上訴人投訴
　　，始查知上訴人將吳明穗原簽名所欲貸款之本票交還證人張
    繼華，而由上訴人代吳明穗簽名於另紙金額為920萬元之本
    票，被上訴人為處理吳明穗之投訴及善後賠償事宜，在與上
    訴人之會談中，被上訴人認上訴人代吳明穗在本票上簽名乙
    事，已嚴重悖於銀行行員職務及違反法令規定，依循前例，
　　經送被上訴人之人事評議委員會審議，多會給予解僱之處分
　　，被上訴人基於情誼，為讓上訴人日後有再到其他機構（包
    含金融機構）工作之機會，而由被上訴人之人資副總單永濤
    代表與上訴人協商願否賠償被上訴人因吳明穗貸款案所受損
    失，上訴人若願意賠償，並自願離職，被上訴人之人事評議
    委員會可考慮給予上訴人記過之處分，而非解僱之處分，經
    單永濤與上訴人於107年5月25日及29日協商後，上訴人同意
    依被上訴人所提金額300萬元賠償被上訴人，及自願離職，
    並於107年5月29日簽署系爭聲明暨同意書，坦承作業疏失並
    同意補/貼償被上訴人損失，上訴人再依系爭聲明暨同意書
    同意賠償金額300萬元，於107年6月6日以開立取款憑條及永
    豐商業銀行本行支票方式支付300萬元，及書寫系爭申請書
　　，自107年6月28日起自請離職。是以，上訴人於107年5月29
    日簽署系爭聲明暨同意書，及於107年6月6日書寫系爭申請
    書，並無遭何脅迫，而違反其個人自由意志之情事，亦無其
    意思表示之內容或行為，有何錯誤之情事。是上訴人主張其
    係遭被上訴人指派之郭進一、單永濤、陳淑敏等人以詐欺、
    脅迫方式簽署系爭聲明曁同意書及系爭申請書，其意思表示
    內容有錯誤，或知事情即不為意思表示，依民法第92條第1
    項、第88條第1項規定，撤銷其所為簽署系爭聲明暨同意書
    及系爭申請書之意思表示云云，洵屬無據，均不生撤銷意思
    表示之效力。至上訴人聲請被上訴人提出第4次錄音檔以釐
    清上訴人是否真實自願離職（見本院卷第173頁），惟上訴
    人並未受郭進一、單永濤、陳淑敏等人以詐欺、脅迫方式簽
    署系爭聲明曁同意書及系爭申請書，且上訴人意思表示之內
    容或行為，亦無何錯誤等情，業經本院認定如前，故認無再
    依上訴人聲請命被上訴人提出第4次錄音檔內容之必要，附
    此敘明。 
　㈡上訴人請求確認兩造間僱傭關係存在，及被上訴人應自107
　  年6月29日至伊復職前1日止之每月薪資6萬2,200元，每年之
　  年底雙薪5萬9,200元，中秋、端午獎金、全勤獎金、旅遊補
　  助金合計4萬6,000元，績效獎金28萬元，員工酬勞2萬0,461
　  元，暨法定遲延利息，有無理由？
　  第按對話人為意思表示者，其意思表示，以相對人了解時，
　  發生效力。非對話而為意思表示者，其意思表示，以通知達
　  到相對人時，發生效力。但撤回之通知，同時或先時到達者
　  ，不在此限。又僱傭未定期限，亦不能依勞務之性質或目的
　  定期限者，各當事人得隨時終止契約。民法第94條、第95條
　  第1項、第488條第2項分別定有明文。又不定期契約之勞工
　  以單方意思表示對雇主表示終止契約之意思表示，係形成權
　  之行使，無待乎對方之同意或核准，即生效力。此項勞工之
　  權利，不得以勞雇雙方之特約約定勞工自請離職須待雇主核
　  准始生效力而限制之，縱有此特約，亦違反法令而無效。是
　  不定期契約之勞工向雇主提出辭職，此終止勞動契約之非對
　  話意思表示，以通知達到雇主，發生效力。查，本件上訴人
　  於107年6月6日所書寫之系爭申請書，於同日即送達被上訴
　  人之情，有系爭申請書上上訴人之個金部主管劉炳伸協理之
　  簽名，及被上訴人於107年7月4日寄發台北民權郵局第536號
　  存證信函之載在卷可據（見原審卷第95頁、第99頁至第102
　  頁），則依前開規定及說明，上訴人自請離職之意思表示，
　  於107年6月6日到達被上訴人時，即發生終止兩造間僱傭關
    係之效力，並自107年6月29日（6月28日為最後工作日）起
　　消滅。從而，上訴人請求確認兩造間僱傭關係存在，及被上
    訴人應自107年6月29日至伊復職前1日止之每月薪資6萬2,20
　　0元，每年之年底雙薪5萬9,200元，中秋、端午獎金、全勤
    獎金、旅遊補助金合計4萬6,000元，績效獎金28萬元，員工
    酬勞2萬0,461元，暨法定遲延利息，均為無理由。
　㈢上訴人請求返還300萬元本息，及賠償精神損害100萬元本息
　　，有無理由？
  ⒈復按依不當得利之規定請求受益人返還其所受之利益，依民
　  事訴訟法第 277條本文規定，原應由主張不當得利返還請求
　  權之受損人，就受益人係「無法律上原因」之事實，負舉證
　  責任（最高法院109年度台上字第2764號民事判決意旨同此
　  見解）。又主張不當得利請求權存在之當事人，對於不當得
    利請求權之成立，應負舉證責任，即應證明他方係無法律上
    之原因而受利益，致其受有損害。如受利益人係因給付而得
    利時，所謂無法律上之原因，係指給付欠缺給付之目的。故
　　主張該項不當得利請求權存在之當事人，應舉證證明該給付
    欠缺給付之目的（最高法院103年度台上字第2198號民事判
　　決意旨同此見解）。查，上訴人係因辦理吳明穗貸款案，有
    嚴重悖於銀行行員職務及違反法令規定之情事，吳明穗並向
    被上訴人投訴，上訴人因而同意補償被上訴人損失，並依系
    爭聲明暨同意書同意賠償金額300萬元等情，已如前述，則
    被上訴人受領上訴人給付之300萬元，即非無法律上之原因
　　，上訴人復未舉其他事證證明被上訴人受領其給付之300萬
    元，並無法律上之原因。是上訴人依民法第179條規定，請
    求被上訴人返還300萬元本息，為無理由。
　⒉另按就侵權行為言，被害人應就行為人因故意或過失，不法
    侵害其權利之事實負舉證責任（最高法院70年度台上字第25
　　50號民事判決意旨同此見解）。查，上訴人並未受被上訴人
    指派之郭進一、單永濤、陳淑敏等人以詐欺、脅迫方式等之
    不法行為簽署系爭聲明曁同意書及系爭申請書等情，業如前
    所述，則上訴人依民法第184條、第195條規定，請求被上訴
    人賠償精神損害100萬元及遲延利息，亦為無理由。
五、綜上所述，上訴人依民法第487條、第179條、第184條、第1
　　95條之規定，及勞動契約關係，請求：㈠確認兩造間僱傭關
    係存在。㈡被上訴人應自107年6月29日起至回復上訴人工作
    前1日止，給付上訴人下列薪資：⒈按月於每月15日給付6萬2
    ,200元，及自各該月1日起至清償日止，按週年利率5％計算
    之利息。⒉按年於每年12月15日給付5萬9,200元，及自各該
    年之1月1日起至清償日止，按週年利率5％計算之利息。⒊按
    年於每年12月15日給付4萬6,000元，及自各該年之1月1日起
    至清償日止，按週年利率5％計算之利息。⒋按年於每年1月15
    日給付28萬元，及自各該年之1月1日起至清償日止
　　，按週年利率5％計算之利息。⒌按年於每年1月15日給付2萬0
    ,461元，及自各該年之1月1日起至清償日止，按週年利率5％
    計算之利息。㈢被上訴人應給付上訴人300萬元，及自107年6
    月6日起至清償日止，按週年利率5％計算之利息。㈣被上訴人
    應給付上訴人100萬元，及自107年6月6日起至清償日止，按
    週年利率5％計算之利息，非屬正當，不應准許。從而，原審
    為上訴人敗訴之判決，並駁回其假執行之聲請，核無不合。
    上訴論旨指摘原判決不當，求予廢棄改判，為無理由，應駁
    回其上訴。
六、本件事證已臻明確，兩造其餘之攻擊或防禦方法及所用之證
    據，經本院斟酌後，認為均不足以影響本判決之結果，爰不
    逐一論列，附此敘明。
七、據上論結，本件上訴為無理由，依民事訴訟法第449條第1項
　　、第78條，判決如主文。
中　　華　　民　　國　　111 　年　　10　　月　　11　　日
                  勞動法庭
                      審判長法  官   何君豪
                            法  官   張文毓
                            法  官   高明德
正本係照原本作成。
如不服本判決，應於收受送達後20日內向本院提出上訴書狀，其
未表明上訴理由者，應於提出上訴後20日內向本院補提理由書狀
（均須按他造當事人之人數附繕本）上訴時應提出委任律師或具
有律師資格之人之委任狀；委任有律師資格者，另應附具律師資
格證書及釋明委任人與受任人有民事訴訟法第466 條之1第1項但
書或第2項所定關係之釋明文書影本。如委任律師提起上訴者，
應一併繳納上訴審裁判費。
中　　華　　民　　國　　111 　年　　10　　月　　11　　日

                            書記官   郭彥琪